---
title: "Tugas 3 Kuliah MPDW"
author: "Nayla Tiara Zahira"
date: "2026-09-09"
output: rmdformats::readthedown
---

### Packages
```{r}
library(dLagM)
library(nardl)
library(dynlm)
library(zoo)
library(MLmetrics)
library(lmtest)
library(car)
library(carData)
```

# Impor Data 1
```{r}
data1 <- rio::import("https://raw.githubusercontent.com/naylatiara/MPDW/refs/heads/main/Pertemuan%202/Tugas%20Praktikum%202%20MPDW%20-%20Sheet1.csv")
str(data1)
```
```{r}
head(data1)
```

## Pembagian Data 1
```{r}
xt <- as.vector(data1$price)
yt <- as.vector(data1$market_share)

#SPLIT DATA
xt.train <- xt[1:15]
yt.train <- yt[1:15]

xt.test <- xt[16:20]
yt.test <- yt[16:20]

# Total Data
xt.ts <- ts(xt)
yt.ts <- ts(yt)

# Data Train
xt.train.ts <- ts(xt.train)
yt.train.ts <- ts(yt.train)

# Data Test
xt.test.ts <- ts(xt.test)
yt.test.ts <- ts(yt.test)
```

# Model Koyck
## Pemodelan
```{r}
model1.koyck <- koyckDlm(x = xt.train, y = yt.train)
summary(model1.koyck)
```
### AIC dan BIC
```{r}
AIC(model1.koyck)
```
```{r}
BIC(model1.koyck)
```

Berdasarkan hasil pendugaan parameter Model Koyck di atas, diperoleh nilai kriteria kebaikan model berupa **AIC sebesar 30.00231** dan **BIC sebesar 32.55853**. Model ini memiliki nilai R-squared sebesar 0.9037, yang artinya sebesar 90.37% keragaman peubah Yt dapat dijelaskan oleh peubah Xt dan Yt-1.

Hasil pengujian parsial (uji t) menunjukkan bahwa intercept, peubah Xt (p-value = 0.353), maupun Yt-1 (p-value = 0.493) memiliki p-value > 0.05. Hal ini menunjukkan bahwa secara individu, peubah Xt dan Yt-1 tidak berpengaruh signifikan terhadap Yt pada taraf nyata 5%.

Meskipun demikian, hasil pengujian serentak (Wald test) menghasilkan p-value = 1.16e-05 (< 0.05), yang berarti peubah Xt dan Yt-1 secara bersama-sama berpengaruh signifikan terhadap Yt.

Adapun persamaan model Koyck yang terbentuk adalah sebagai berikut:

$$
\hat{Y}_t = 15.4328 - 13.4703 X_t + 0.3651 Y_{t-1}
$$
## Peramalan dan Akurasi
```{r}
fore1.koyck <- forecast(model = model1.koyck, x= xt.test, h=5)
fore1.koyck
```
```{r}
mape1.koyck <- MAPE(fore1.koyck$forecasts, yt.test)
mape1.koyck 
```
```{r}
#akurasi data training
GoF(model1.koyck)
```

# Regression with Distributed Lag
## Pemodelan (Lag=2)
```{r}
model1.dlm <- dlm(x = xt.train, y = yt.train, q = 2)
summary(model1.dlm)
```
### AIC dan BIC
```{r}
AIC(model1.dlm)
BIC(model1.dlm)
```

Berdasarkan hasil pendugaan parameter Model Autoregressive Distributed Lag (DLM) dengan $q = 2$ di atas, diperoleh nilai kriteria kebaikan model berupa **AIC sebesar 20.56206** dan **BIC sebesar 23.3868**. Model ini memiliki nilai $R^2$ sebesar 0.9553, yang artinya sebesar 95.53% keragaman peubah $Y_t$ dapat dijelaskan oleh peubah $X_t$, $X_{t-1}$, dan $X_{t-2}$.

Hasil pengujian parsial (uji t) menunjukkan bahwa intercept ($P\text{-value} = 8.44 \times 10^{-8}$) dan peubah $X_t$ ($P\text{-value} = 0.000214$) memiliki nilai $P\text{-value} < 0.05$. Hal ini menunjukkan bahwa intercept dan peubah $X_t$ berpengaruh signifikan terhadap $Y_t$ pada taraf nyata 5%. Sementara itu, peubah lag $X_{t-1}$ dan $X_{t-2}$ tidak berpengaruh signifikan secara parsial ($P\text{-value} > 0.05$).

Hasil pengujian serentak (uji F) menghasilkan nilai $P\text{-value} = 2.151 \times 10^{-6} < 0.05$, yang berarti seluruh peubah penjelas secara bersama-sama berpengaruh signifikan terhadap $Y_t$.

Adapun persamaan model DLM ($q = 2$) yang terbentuk adalah sebagai berikut:

$$
\hat{Y}_t = 26.29549 - 24.13651 X_t - 0.00163 X_{t-1} + 0.34290 X_{t-2}
$$

## Peramalan dan Akurasi
```{r}
fore1.dlm <- forecast(model = model1.dlm, x = xt.test, h = 5)
fore1.dlm
```
```{r}
mape1.dlm <- MAPE(fore1.dlm$forecasts, yt.test)
mape1.dlm 
```
```{r}
# akurasi data training
GoF(model1.dlm)
```

## Lag Optimum
```{r}
#penentuan lag optimum 
finiteDLMauto(formula = market_share ~ price,
              data = data.frame(price = xt.train, market_share = yt.train), 
              q.min = 1, q.max = 10,
              model.type = "dlm", error.type = "AIC", trace = TRUE)
```

Berdasarkan output tersebut, *lag* optimum didapatkan ketika $q = 6$. Selanjutnya dilakukan pemodelan untuk $q = 6$, di mana kriteria kebaikan model menghasilkan nilai $\text{AIC}$ terkecil ($-4.06421$), $\text{BIC}$ terkecil ($-2.28919$), serta $R^2_{\text{adj}}$ tertinggi ($0.97249$) di antara nilai yang valid.

```{r}
#model dlm dengan lag optimum
model1.dlm2 <- dlm(x = xt.train, y = yt.train, q = 6)
summary(model1.dlm2)
```
### AIC dan BIC
```{r}
AIC(model1.dlm2)
```
```{r}
BIC(model1.dlm2)
```
```{r}
#peramalan dan akurasi
fore1.dlm2 <- forecast(model = model1.dlm2, x = xt.test, h = 5)
```
```{r}
#akurasi data test
mape1.dlm2 <- MAPE(fore1.dlm2$forecasts, yt.test)
mape1.dlm2
```

```{r}
#akurasi data training
GoF(model1.dlm2)
```

# Model Autoregressive
## Pemodelan
```{r}
model1.ardl <- ardlDlm(x = xt.train, y = yt.train, p = 1, q = 1)
summary(model1.ardl)
```
### AIC dan BIC
```{r}
AIC(model1.ardl)
BIC(model1.ardl)
```

Dari hasil di atas, didapat bahwa $P\text{-value}$ dari intercept dan $X_t$ $< 0.05$. Hal ini menunjukkan bahwa intercept dan $X_t$ berpengaruh signifikan terhadap $Y_t$, sedangkan $X_{t-1}$ dan $Y_{t-1}$ tidak berpengaruh signifikan secara parsial. Adapun model keseluruhan yang terbentuk adalah sebagai berikut:

$$
\hat{Y}_t = 18.1366 - 23.5593 X_t + 7.2280 X_{t-1} + 0.3028 Y_{t-1}
$$

## Peramalan Akurasi
```{r}
# 1. Data frame train dan test
data.train <- data.frame(price = xt.train, market_share = yt.train)
data.test  <- data.frame(price = xt.test,  market_share = yt.test)

# 2. Model ARDL
model1.ardl <- ardlDlm(formula = market_share ~ price, 
                       data = data.train, 
                       p = 1, q = 1)

# 3. Forecast (x dibuat matriks 1 baris, 5 kolom)
fore1.ardl <- forecast(model = model1.ardl, 
                       x = matrix(data.test$price, nrow = 1, ncol = 5), 
                       h = 5)

# Tampilkan hasil
fore1.ardl
```

Data di atas merupakan hasil peramalan untuk 5 periode ke depan menggunakan Model Autoregressive dengan p=1 dan q=1

```{r}
mape1.ardl <- MAPE(fore1.ardl$forecasts, yt.test)
mape1.ardl
```
```{r}
GoF(model1.ardl)
```

Berdasarkan ukuran kebaikan model di atas, diperoleh nilai MAPE pada data training sebesar 5.46% dan pada data testing sebesar 66.54%.. Terlihat bahwa nilai MAPE keduanya tidak jauh berbeda dan tergolong sangat kecil (< 10%). Artinya, model ARDL (1,1) yang terbentuk tergolong sangat akurat serta tidak mengalami overfitting maupun underfitting

## Lag Optimum
```{r}
#penentuan lag optimum
model1.ardl.opt <- ardlBoundOrders(data = data.frame(data1), ic = "AIC", 
                                  formula = market_share ~ price)
model1.ardl.opt
```

```{r}
min_p=c()
for(i in 1:7){
  min_p[i]=min(model1.ardl.opt$Stat.table[[i]])
}
q_opt=which(min_p==min(min_p, na.rm = TRUE))
p_opt=which(model1.ardl.opt$Stat.table[[q_opt]] == 
              min(model1.ardl.opt$Stat.table[[q_opt]], na.rm = TRUE))
data.frame("q_optimum" = q_opt, "p_optimum" = p_opt, 
           "AIC"=model1.ardl.opt$min.Stat)
```

AIC terendah didapatkan ketika nilai p dan q optimum sebesar 5 dengan nilai AIC sebesar -34.02031. 

# Pemodelan DLM & ARDL dengan Library dynlm
```{r}
# Sama dengan model DLM q=1
cons1_lm1 <- dynlm(yt.train.ts ~ xt.train.ts + L(xt.train.ts))

# Sama dengan model ARDL p=1 q=0
cons1_lm2 <- dynlm(yt.train.ts ~ xt.train.ts + L(yt.train.ts))

# Sama dengan model ARDL p=1 q=1
cons1_lm3 <- dynlm(yt.train.ts ~ xt.train.ts + L(xt.train.ts) + L(yt.train.ts))

# Sama dengan model DLM q=2
cons1_lm4 <- dynlm(yt.train.ts ~ xt.train.ts + L(xt.train.ts) + L(xt.train.ts, 2))
```

## Ringkasan Model
```{r}
summary(cons1_lm1)
```
```{r}
summary(cons1_lm2)
```
```{r}
summary(cons1_lm3)
```
```{r}
summary(cons1_lm4)
```

## Ringkasan SSE
```{r}
deviance(cons1_lm1)
```
```{r}
deviance(cons1_lm2)
```
```{r}
deviance(cons1_lm3)
```
```{r}
deviance(cons1_lm4)
```

Semakin kecil nilai SSE, berarti model lebih baik dalam menyesuaikan data (karena error lebih kecil).

## Ui encomptest
```{r}
#uji model
if(require("lmtest")) encomptest(cons1_lm1, cons1_lm2)
```

Keterangan:

- yt.train.ts: data time series train untuk market share

- xt.train.ts: data time series train untuk price

Model 1 vs ME: p-value = 0.3386 (> 0.05).
Artinya, penambahan lag dari MarketShare tidak memberikan peningkatan signifikan terhadap Model 1.
Dengan demikian, Model 1 sudah memadai.

Model 2 vs ME: p-value = 0.3411 (> 0.05).
Artinya, penambahan lag dari Price juga tidak memberikan peningkatan signifikan terhadap Model 2.
Dengan demikian, Model 2 juga sudah memadai tanpa tambahan variabel lag dari Price.

## Uji Autokorelasi Residual
```{r}
dwtest(cons1_lm1)
```
```{r}
dwtest(cons1_lm2)
```
```{r}
dwtest(cons1_lm3)
```
```{r}
dwtest(cons1_lm4)
```

Tidak terdeteksi adanya autokorelasi karena p-value > 0.05

## Uji Heterogenitas
```{r}
bptest(cons1_lm1)
```
```{r}
bptest(cons1_lm2)
```
```{r}
bptest(cons1_lm3)
```
```{r}
bptest(cons1_lm4)
```

Berdasarkan hasil studentized Breusch-Pagan test untuk seluruh model, diperoleh nilai p-value yang lebih besar dari taraf nyata $\alpha = 0{,}05$. Oleh karena itu, keputusan yang diambil adalah gagal tolak $H_0$. Hal ini menunjukkan bahwa tidak ada bukti yang cukup untuk menyatakan adanya heteroskedastisitas, sehingga asumsi kehomogenan ragam sisaan (homoskedastisitas) terpenuhi pada keempat model tersebut.

## Uji Normalitas
```{r}
shapiro.test(residuals(cons1_lm1))
```
```{r}
shapiro.test(residuals(cons1_lm2))
```
```{r}
shapiro.test(residuals(cons1_lm3))
```
```{r}
shapiro.test(residuals(cons1_lm4))
```

Berdasarkan hasil uji Shapiro-Wilk normality test untuk sisaan dari seluruh model, diperoleh nilai p-value yang lebih besar dari taraf nyata $\alpha = 0{,}05$. Oleh karena itu, keputusan yang diambil adalah gagal tolak $H_0$. Hal ini menunjukkan bahwa sisaan pada keempat model menyebar/berdistribusi normal, sehingga asumsi normalitas sisaan terpenuhi.


# Perbandingan Model
## Berdasarkan Hasil MAPE
```{r}
akurasi1 <- matrix(c(mape1.koyck, mape1.dlm, mape1.dlm2, mape1.ardl))
row.names(akurasi1) <- c("Koyck","DLM 1","DLM 2","Autoregressive")
colnames(akurasi1) <- c("MAPE")
akurasi1
```

Berdasarkan nilai MAPE, model paling optimum didapat pada Model Koyck karena memiliki nilai MAPE yang terkecil.

## Plot
```{r}
par(mfrow=c(1,1))  # atur layout grafik tunggal

# 1. Plot data aktual (menggunakan xt.test dan yt.test)
plot(xt.test, yt.test, type="b", col="black", 
     ylim=c(min(yt.test, fore1.koyck$forecasts, fore1.dlm$forecasts, fore1.dlm2$forecasts, fore1.ardl$forecasts), 
            max(yt.test, fore1.koyck$forecasts, fore1.dlm$forecasts, fore1.dlm2$forecasts, fore1.ardl$forecasts)),
     xlab="Price (Xt)", ylab="Market Share (Yt)", main="Plot Perbandingan Hasil Peramalan")

# 2. Tambahkan garis ramalan dari masing-masing model
points(xt.test, fore1.koyck$forecasts, col="red");   lines(xt.test, fore1.koyck$forecasts, col="red")
points(xt.test, fore1.dlm$forecasts, col="blue");    lines(xt.test, fore1.dlm$forecasts, col="blue")
points(xt.test, fore1.dlm2$forecasts, col="orange"); lines(xt.test, fore1.dlm2$forecasts, col="orange")
points(xt.test, fore1.ardl$forecasts, col="green");  lines(xt.test, fore1.ardl$forecasts, col="green")

# 3. Legenda model
legend("topleft",
       legend=c("Aktual", "Koyck", "DLM 1", "DLM 2", "ARDL"),
       lty=1, col=c("black", "red", "blue", "orange", "green"), cex=0.8)
```

Berdasarkan plot perbandingan peramalan, secara umum seluruh model mampu menangkap tren penurunan nilai Market Share ($Y_t$) seiring dengan meningkatnya Price ($X_t$). Di antara keempat model tersebut, pergerakan model Koyck (garis merah) terlihat paling mendekati dan konsisten mengikuti pola serta rentang nilai dari data Aktual (garis hitam).


# Impor Data 2
```{r}
data2 <- rio::import("https://raw.githubusercontent.com/naylatiara/MPDW/refs/heads/main/Pertemuan%202/Tugas%20Praktikum%202%20MPDW%20-%20part%202%20-%20Sheet1.csv")
str(data2)
```

## Train & Tes Data
```{r}
train2 <- data2[1:32,]   
test2 <- data2[33:40,]

train2.ts <- ts(train2)
test2.ts <- ts(test2)
data2.ts <- ts(data2)
```

# Pemodelan
```{r}
model2.ardl <- ardlDlm(x = train2$advertising, y = train2$sales, p = 1, q = 1)
summary(model2.ardl)
```
```{r}
model2.ardl <- ardlDlm(formula = sales ~ advertising, 
                        data = train2, p = 1, q = 1)
summary(model2.ardl)
```
### AIC dan BIC
```{r}
AIC(model2.ardl)
BIC(model2.ardl)
```

Hasil menunjukan bahwa didapat persamaan : 
$$
\hat{Y}=  1.30304+0.30844X_t−0.20644X_{t-1}+0.83951Y_{t-1}
$$

## Peramalan dan Akurasi
```{r}
fore2.ardl <- forecast(model = model2.ardl, x = test2$advertising, h = 8)
fore2.ardl
```
```{r}
mape2.ardl <- mean(abs((test2$sales - fore2.ardl$forecasts) / test2$sales)) * 100
mape2.ardl
```
```{r}
GoF(model2.ardl)
```

## Lag Optimum
```{r}
model2.ardl.opt <- ardlBoundOrders(data = data.frame(data2), ic = "AIC", 
                                    formula = sales ~ advertising,
                                    max.p = 6, max.q = 6)
model2.ardl.opt
```

```{r}
min_p2=c()
for(i in 1:6){
  min_p2[i]=min(model2.ardl.opt$Stat.table[[i]])
}
q_opt2=which(min_p2==min(min_p2, na.rm = TRUE))
p_opt2=which(model2.ardl.opt$Stat.table[[q_opt2]] == 
              min(model2.ardl.opt$Stat.table[[q_opt2]], na.rm = TRUE))
data.frame("q_optimum" = q_opt2, "p_optimum" = p_opt2, 
           "AIC"=model2.ardl.opt$min.Stat)
```

Dari tabel di atas, dapat terlihat bahwa nilai AIC terendah didapat ketika p=1 dan q=1, yaitu sebesar -15.00875. Artinya, model autoregressive optimum didapat ketika p=1 dan q=1.