---
title: "Latihan Praktikum 1 MPDW"
author: "Nayla Tiara Zahira"
date: "2026-08-23"
output: rmdformats::readthedown
---

## Library/Packages
```{r}
#install.packages("forecast")
#install.packages("graphics")
#install.packages("TTR")
#install.packages("TSA")
#install.packages("rio")
```
```{r}
library(forecast)
library(graphics)
library(TTR)
library(TSA)
library(rio)
```

 # Impor Data
```{r}
data <- import("https://raw.githubusercontent.com/naylatiara/MPDW/refs/heads/main/pertemuan%201/india_2000_2024_daily_weather%20-%20Sheet1%20(2).csv")

head(data)
```
 
```{r}
data$TANGGAL <- as.Date(data$TANGGAL, format = "%d/%m/%Y")
data$SUHU_MAX <- as.numeric(data$SUHU_MAX)
```

# Eksplorasi Data
```{r}
View(data)
str(data)
dim(data)
```
### Mengubah data agar terbaca sebagai deret waktu
```{r}
data.ts <- (data$SUHU_MAX)
data.ts
```
```{r}
#Menampilkan ringkasan data
summary(data.ts)
```
```{r}
#Membuat plot data deret waktu
ts.plot(data.ts, xlab="Time Period ", ylab="Reading",
        main = "Time Series Plot")
points(data.ts)
```

# Single Moving Average & Double Moving Average
## Pembagian Data
Pembagian data latih dan data uji dilakukan dengan perbandingan 80% data latih dan 20% data uji
```{r}
#hitung jumlah daya
n <- nrow(data)

#tentukan natas 80%
n_train <- floor(0.8 * n)

#bagi data
training <- data[1:n_train, ]
testing <- data[(n_train+1):n, ]

#ubah ke time series
train.ts <- ts(training$SUHU_MAX)
test.ts <- ts(testing$SUHU_MAX)
```


Eksplorasi data dilakukan pada keseluruhan data, data latih serta data uji menggunakan plot data deret waktu.
```{r}
#Eksplorasi Keseluruhan data
plot(data.ts, col="red", main="Plot semua data")
points(data.ts)

#Ekspllorasi data latih
plot(train.ts, col="blue", main="Plot data latih")
points(train.ts)

#Eksplorasi data uji
plot(test.ts, col="green", main="Plot data uji")
points(test.ts)
```

Eksplorasi data juga dapat dilakukan menggunakan package `ggplot2` dengan terlebih dahulu memanggil library *package* `ggplot2`
```{r}
library(ggplot2)
ggplot() + 
  geom_line(data = training, aes(x = TANGGAL, y = SUHU_MAX, col = "Data Latih")) +
  geom_line(data = testing, aes(x = TANGGAL, y = SUHU_MAX, col = "Data Uji")) +
  labs(x = "Tanggal", y = "Suhu Maksimum", color = "Legend") +
   scale_colour_manual(name="Keterangan:", breaks = c("Data Latih", "Data Uji"),
                      values = c("blue", "red")) + 
  theme_bw() + theme(legend.position = "bottom",
                     plot.caption = element_text(hjust=0.5, size=12))

```

#Single Moving Average (SMA)
Pemulusan menggunakan metode SMA dilakukan dengan fungsi `SMA()`. Dalam hal ini akan dilakukan pemulusan dengan parameter `m=4`

```{r}
data.sma <- SMA(train.ts, n=4)
data.sma
```
Data pemulusan pada periode ke-t selanjutnya digunakan sebagai nilai peramalan pada periode ke t+1 sehingga hasil peramalan 1 periode kedepan adalah sebagai berikut.
```{r}
data.ramal <- c(NA,data.sma)
data.ramal #forecast 1 periode kedepan
```
```{r}
length(train.ts)
```

Selanjutnya dilakukan peramalan sebanyak 30 periode sesuai dengan jumlah data uji. Pada metode SMA, seluruh hasil peramalan untuk 30 periode ke depan akan memiliki nilai yang sama dengan hasil ramalan satu periode ke depan.
```{r}
data.gab<-cbind(
  aktual=c(data.ts),
  pemulusan=c(data.sma, rep(NA, 30)),
  ramalan=c(data.ramal, rep(data.ramal[length(data.ramal)],29))
)

data.gab #forecast 30 periode kedepan
```

Adapun plot data deret waktu dari hasil peramalan yang dilakukan adalah sebagai berikut.
```{r}
ts.plot(data.ts, xlab="Tanggal", ylab="Suhu Maksimum", main= "SMA N=4 Data Suhu maksimum")
points(data.ts)
lines(data.gab[,2],col="green",lwd=2)
lines(data.gab[,3],col="red",lwd=2)
legend("topleft",c("data aktual","data pemulusan","data peramalan"), lty=8, col=c("black","green","red"), cex=0.5)
```

Selanjutnya perhitungan akurasi dilakukan dengan ukuran akurasi *Sum Squares Error* (SSE), *Mean Square Error* (MSE) dan *Mean Absolute Percentage Error* (MAPE). Perhitungan akurasi dilakukan baik pada data latih maupun pada data uji.
```{r}
#Menghitung nilai keakuratan data latih
error_train.sma = train.ts-data.ramal[1:length(train.ts)]

SSE_train.sma = sum(error_train.sma[5:length(train.ts)]^2)
MSE_train.sma = mean(error_train.sma[5:length(train.ts)]^2)
MAPE_train.sma = mean(abs((error_train.sma[5:length(train.ts)]/train.ts[5:length(train.ts)])*100))

akurasi_train.sma <- matrix(c(SSE_train.sma, MSE_train.sma, MAPE_train.sma))
row.names(akurasi_train.sma)<- c("SSE", "MSE", "MAPE")
colnames(akurasi_train.sma) <- c("Akurasi m = 4")
akurasi_train.sma
```

Dalam hal ini nilai MAPE data latih pada metode pemulusan SMA sekitar 4,9%, nilai ini dapat dikategorikan sebagai nilai akurasi yang sangat baik. Selanjutnya dilakukan perhitungan nilai MAPE data uji pada metode pemulusan SMA.

```{r}
length(train.ts)
length(test.ts)
nrow(data.gab)
```
```{r}
#Menghitung nilai keakuratan data uji
error_test.sma = test.ts-data.gab[117:146,3]

SSE_test.sma = sum(error_test.sma^2)
MSE_test.sma = mean(error_test.sma^2)
MAPE_test.sma = mean(abs((error_test.sma/test.ts*100)))

akurasi_test.sma <- matrix(c(SSE_test.sma, MSE_test.sma, MAPE_test.sma))
row.names(akurasi_test.sma)<- c("SSE", "MSE", "MAPE")
colnames(akurasi_test.sma) <- c("Akurasi m = 4")
akurasi_test.sma
```

Perhitungan akurasi menggunakan data uji menghasilkan nilai MAPE sebesar 19,8%, berdasaran kriteria MAPE, nilai tersebut berada pada rentang 10%-20%, sehingga metode peramalan dapat dikategorikan memiliki akurasi yang baik


# Double Moving Average (DMA)
```{r}
dma <- SMA(data.sma, n=4)
At <- 2*data.sma - dma
Bt <- 2/(4-1)*(data.sma - dma)
data.dma <- At+Bt
data.ramal2 <- c(NA, data.dma)

t = 1:30
f = c()

for (i in t) {
  f[i] = At[length(At)] + Bt[length(Bt)]*(i)
}

data.gab2 <- cbind(aktual = c(data.ts),
                   pemulusan1 = c(data.sma, rep(NA,30)),
                   pemulusan2 = c(dma, rep(NA,30)),
                   At = c(At, rep(NA,30)),
                   Bt = c(Bt, rep(NA,30)),
                   ramalan = c(data.ramal2, f[-1]))
data.gab2
```

Hasil pemulusan menggunakan metode DMA divisualisasikan sebagai berikut
```{r}
ts.plot(data.ts, xlab="Tanggal", ylab="Suhu Maksimum", main= "DMA N=4 Data Suhu Maksimum")
points(data.ts)
lines(data.gab2[,3],col="green",lwd=2)
lines(data.gab2[,6],col="red",lwd=2)
legend("topleft",c("data aktual","data pemulusan","data peramalan"), lty=8, col=c("black","green","red"), cex=0.8)
```

Selanjutnya perhitungan akurasi dilakukan baik pada data latih maupun data uji. Perhitungan akurasi dilakukan dengan ukuran akurasi SSE, MSE dan MAPE.
```{r}
#Menghitung nilai keakuratan data latih
error_train.dma = train.ts-data.ramal2[1:length(train.ts)]

SSE_train.dma = sum(error_train.dma[8:length(train.ts)]^2)
MSE_train.dma = mean(error_train.dma[8:length(train.ts)]^2)
MAPE_train.dma = mean(abs((error_train.dma[8:length(train.ts)]/train.ts[8:length(train.ts)])*100))

akurasi_train.dma <- matrix(c(SSE_train.dma, MSE_train.dma, MAPE_train.dma))
row.names(akurasi_train.dma)<- c("SSE", "MSE", "MAPE")
colnames(akurasi_train.dma) <- c("Akurasi m = 4")
akurasi_train.dma
```
Perhitungan akurasi pada data latih menggunakan nilai MAPE menghasilkan nilai MAPE yang kurang dari 10% sehingga dikategorikan sangat baik. Selanjutnya, perhitungan nilai akurasi dilakukan pada data uji.

```{r}
#Menghitung nilai keakuratan data uji
error_test.dma = test.ts-data.gab2[117:146,6]
SSE_test.dma = sum(error_test.dma^2)
MSE_test.dma = mean(error_test.dma^2)
MAPE_test.dma = mean(abs((error_test.dma/test.ts*100)))

akurasi_test.dma <- matrix(c(SSE_test.dma, MSE_test.dma, MAPE_test.dma))
row.names(akurasi_test.dma)<- c("SSE", "MSE", "MAPE")
colnames(akurasi_test.dma) <- c("Akurasi m = 4")
akurasi_test.dma 
```
Nilai MAPE yang diperoleh dari data latih adalah sebesar 23%, yang menunjukkan bahwa model peramalan memiliki tingkat keakuratan yang cukup baik/layak untuk digunakan.

Pada data latih dan uji, kedduanya lebih baik menggunakan metode SMA dibandingkan dnegan metode DMA

# Single Exponential Smoothing & Double Exponential Smoothing

## Pembagian Data
Pembagian data latih dan data uji dilakukan dengan perbandingan 80% data latih dan 20% data uji.
```{r}
# jumlah baris data
n <- nrow(data)

# hitung batas 80%
n_train <- floor(0.8 * n)

# bagi data
training <- data[1:n_train, ]
testing  <- data[(n_train+1):n, ]

# ubah ke time series
train.ts <- ts(training$SUHU_MAX)
test.ts  <- ts(testing$SUHU_MAX)
```

## Eksplorasi
Eksplorasi dilakukan dengan membuat plot data deret waktu untuk keseluruhan data, data latih, dan data uji.
```{r}
plot(data.ts, col="black",main="Plot semua data")
points(data.ts)
```

```{r}
plot(train.ts, col="red",main="Plot data latih")
points(train.ts)
```

```{r}
plot(test.ts, col="blue",main="Plot data uji")
points(test.ts)
```

```{r}
library(ggplot2)
ggplot() + 
  geom_line(data = training, aes(x = TANGGAL, y = SUHU_MAX, col = "Data Latih")) +
  geom_line(data = testing, aes(x = TANGGAL, y = SUHU_MAX, col = "Data Uji")) +
  labs(x = "Periode Waktu", y = "Suhu Max", color = "Legend") +
  scale_colour_manual(name="Keterangan:", breaks = c("Data Latih", "Data Uji"),
                      values = c("blue", "red")) + 
  theme_bw() + theme(legend.position = "bottom",
                     plot.caption = element_text(hjust=0.5, size=12))
```

# Single Exponential Smoothing
```{r}
#Cara 1 (fungsi ses)
library(forecast)
ses.1 <- ses(train.ts, h = 10, alpha = 0.2)
plot(ses.1)
```
```{r}
ses.1
```

Untuk mendapatkan gambar hasil pemulusan pada data latih dengan fungsi ses() , perlu digunakan fungsi autoplot() dan autolayer() dari library packages ggplot2 
```{r}
autoplot(ses.1) +
  autolayer(fitted(ses.1), series="Fitted") +
  ylab("Suhu Maksimum") + xlab("Periode")
```

Selanjutnya akan digunakan fungsi HoltWinters() dengan nilai inisialisasi parameter dan panjang periode peramalan yang sama dengan fungsi ses()
```{r}
#Cara 2 (fungsi Holtwinter)
ses1<- HoltWinters(train.ts, gamma = FALSE, beta = FALSE, alpha = 0.2)
plot(ses1)
```
```{r}
#ramalan
ramalan1<- forecast(ses1, h=30)
ramalan1
```
```{r}
ses2<- HoltWinters(train.ts, gamma = FALSE, beta = FALSE, alpha = 0.7)
plot(ses2)
```
```{r}
ses2<- HoltWinters(train.ts, gamma = FALSE, beta = FALSE, alpha = 0.7)
plot(ses2)
```
```{r}
#ramalan
ramalan2<- forecast(ses2, h=30)
ramalan2
```

Nilai parameter $\alpha$ dari kedua fungsi dapat dioptimalkan menyesuaikan dari *error*-nya paling minimumnya. Caranya adalah dengan membuat parameter $\alpha =$ `NULL` .

```{r}
ses.opt <- ses(train.ts, h = 30, alpha = NULL)
plot(ses.opt)
```
```{r}
ses.opt
```

```{r}
#Lamda Optimum Holt Winter
HWopt<- HoltWinters(train.ts, gamma = FALSE, beta = FALSE,alpha = NULL)
HWopt
```
```{r}
plot(HWopt)
```
```{r}
#ramalan
ramalanopt <- forecast(HWopt, h=30)
ramalanopt
```

Setelah dilakukan peramalan, akan dilakukan perhitungan keakuratan hasil peramalan. Perhitungan akurasi ini dilakukan baik pada data latih dan data uji.

### Akurasi Data Latih
Perhitungan akurasi data dapat dilakukan dnegan cara langsung maupun manua;;. Secara langsung, nilai akurasi dapat diambil dari objek yang tersimpann pada hasil SES, yaitu *sum od squared errors* (SSE). Nilai akurasi lain dapat dihitung pula dari nilai SSE tersebut.
```{r}
#Keakuratan Metode
#Pada data training

# SES dengan alpha = 0.2
SSE1<-ses1$SSE
MSE1<-ses1$SSE/length(train.ts)
RMSE1<-sqrt(MSE1)

akurasi1 <- matrix(c(SSE1,MSE1,RMSE1))
row.names(akurasi1)<- c("SSE", "MSE", "RMSE")
colnames(akurasi1) <- c("Akurasi lamda=0.2")
akurasi1
```
```{r}
# SES dengan alpha = 0.7
SSE2<-ses2$SSE
MSE2<-ses2$SSE/length(train.ts)
RMSE2<-sqrt(MSE2)

akurasi2 <- matrix(c(SSE2,MSE2,RMSE2))
row.names(akurasi2)<- c("SSE", "MSE", "RMSE")
colnames(akurasi2) <- c("Akurasi lamda=0.7")
akurasi2
```
```{r}
#Cara Manual
# Alpha = 0.2
sisaan1<-ramalan1$residuals
head(sisaan1)
```
```{r}
SSE.1=sum(sisaan1[2:length(train.ts)]^2)
SSE.1
```
```{r}
MSE.1 = SSE.1/length(train.ts)
MSE.1
```
```{r}
MAPE.1 = sum(abs(sisaan1[2:length(train.ts)]/train.ts[2:length(train.ts)])*
               100)/length(train.ts)
MAPE.1
```
```{r}
akurasi.1 <- matrix(c(SSE.1,MSE.1,MAPE.1))
row.names(akurasi.1)<- c("SSE", "MSE", "MAPE")
colnames(akurasi.1) <- c("Akurasi lamda=0.2")
akurasi.1
```
```{r}
# Alpha = 0.7
sisaan2<-ramalan2$residuals
head(sisaan2)
```
```{r}
SSE.2=sum(sisaan2[2:length(train.ts)]^2)
SSE.2
```
```{r}
MSE.2 = SSE.2/length(train.ts)
MSE.2
```
```{r}
MAPE.2 = sum(abs(sisaan2[2:length(train.ts)]/train.ts[2:length(train.ts)])*
               100)/length(train.ts)
MAPE.2
```
```{r}
akurasi.2 <- matrix(c(SSE.2,MSE.2,MAPE.2))
row.names(akurasi.2)<- c("SSE", "MSE", "MAPE")
colnames(akurasi.2) <- c("Akurasi lamda=0.7")
akurasi.2
```

Berdasarkan nilai SSE, MSE, RMSE, dan MAPE di antara kedua parameter, nilai parameter $\lambda=0,7$ menghasilkan akurasi yang lebih baik dibanding $\lambda=0,2$ . Hal ini dilihat dari nilai masing-masing ukuran akurasi yang lebih kecil. Berdasarkan nilai MAPE-nya, hasil ini dapat dikategorikan sebagai peramalan sangat baik.

### Akurasi Data Uji
Akurasi data uji dapat dihitung dengan cara yang hampir sama dengan perhitungan akurasi data latih
```{r}
#jumlah data uji
n_test <- nrow(testing)

# error (ramalan - aktual), samakan panjang dan tipe numeric
e1   <- as.numeric(ramalan1$mean)[1:n_test] - as.numeric(testing$SUHU_MAX)
e2   <- as.numeric(ramalan2$mean)[1:n_test] - as.numeric(testing$SUHU_MAX)
eopt <- as.numeric(ramalanopt$mean)[1:n_test] - as.numeric(testing$SUHU_MAX)

# SSE / MSE / RMSE untuk masing-masing model (abaikan NA)
SSEtesting1  <- sum(e1^2,  na.rm = TRUE)
MSEtesting1  <- mean(e1^2, na.rm = TRUE)
RMSEtesting1 <- sqrt(MSEtesting1)

SSEtesting2  <- sum(e2^2,  na.rm = TRUE)
MSEtesting2  <- mean(e2^2, na.rm = TRUE)
RMSEtesting2 <- sqrt(MSEtesting2)

SSEtestingopt  <- sum(eopt^2,  na.rm = TRUE)
MSEtestingopt  <- mean(eopt^2, na.rm = TRUE)
RMSEtestingopt <- sqrt(MSEtestingopt)

# Tabel ringkas
akurasitesting_SSE <- matrix(c(SSEtesting1, SSEtesting2, SSEtestingopt),
                             nrow = 3,
                             dimnames = list(c("SSE1","SSE2","SSEopt"), "Nilai"))
akurasitesting_MSE <- matrix(c(MSEtesting1, MSEtesting2, MSEtestingopt),
                             nrow = 3,
                             dimnames = list(c("MSE1","MSE2","MSEopt"), "Nilai"))
akurasitesting_RMSE <- matrix(c(RMSEtesting1, RMSEtesting2, RMSEtestingopt),
                              nrow = 3,
                              dimnames = list(c("RMSE1","RMSE2","RMSEopt"), "Nilai"))

akurasitesting_SSE
```
```{r}
akurasitesting_MSE
```
```{r}
akurasitesting_RMSE
```

Selain dengan cara di atas, perhitungan nilai akurasi dapat menggunakan fungsi `accuracy()` dari *package* `forecast`.
```{r}
accuracy(ramalan1, testing$SUHU_MAX)
```
```{r}
accuracy(ramalan2, testing$SUHU_MAX)
```
```{r}
accuracy(ramalanopt, testing$SUHU_MAX)
```

Hasil menunjukkan bahwa metode SES dengan parameter optimal merupakan metode terbaik karena menghasilkan nilai error atau ukuran akurasi yang paling kecil dibandingkan metode lainnya.

# Double Exponential Smoothing (DES)
## Forecasting dengan Fungsi Holtwintes
Pemulusan dengan metode DES kali ini akan menggunakan fungsi `HoltWinters()`. Jika sebelumnya nilai argumen `beta` dibuat `FALSE`, kali ini argumen tersebut akan diinisiasi bersama dengan nilai `alpha`.
```{r}
#Lamda=0.2 dan gamma=0.2
des.1 <- HoltWinters(train.ts, gamma = FALSE, beta = 0.2, alpha = 0.2)
plot(des.1)
```
```{r}
#ramalan
ramalandes1 <- forecast(des.1, h=30)
ramalandes1
```
```{r}
#Lambda=0.6 dan gamma = 0.3
des.2 <- HoltWinters(trains.ts, gamma = FALSE, beta = 0.3, alpha = 0.6)
plot(des.2)
```
```{r}
#ramalan
ramalandes2 <- forecast(des.2, h=30)
ramalandes2
```

## Perbandingan plot data latih dan data uji
```{r}
plot(data.ts)
lines(des.1$fitted[,1], lty=2, col="blue")
lines(ramalandes1$mean, col="red")
```

Untuk mendapatkan nilai parameter optimum dari DES, argumen `alpha` dan `beta` dapat dibuat `NULL` seperti berikut
```{r}
#Lambda dan gamma optimum
des.opt <- HoltWinters(train.ts, gamma = FALSE)
des.opt
```
```{r}
plot(des.opt)
```
```{r}
#ramalan
ramalandesopt <- forecast(des.opt, h=30)
ramalandesopt
```

Selanjutnya akan dilakukan perhitungan akurasi pada l=data latih maupun data uji dengan ukuran akurasi SSE, MSE, dan MAPE

### Akurasi Data Latih
```{r}
#Akurasi Data Training
ssedes.train1 <- des.1$SSE
msedes.train1 <- ssedes.train1/length(train.ts)
sisaandes1 <- ramalandes1$residuals
head(sisaandes1)
```
```{r}
mapedes.train1 <- sum(abs(sisaandes1[3:length(train.ts)]/train.ts[3:length(train.ts)])*100)/length(train.ts)
akurasides.1 <- matrix(c(ssedes.train1, msedes.train1, mapedes.train1))
row.names(akurasides.1) <- c("SSE", "MSE", "MAPE")
colnames(akurasides.1) <- c("Akurasi lambda = 0.2 dan gamma = 0.2")
akurasides.1
```
```{r}
ssedes.train2 <- des.2$SSE
msedes.train2 <- ssedes.train2/length(train.ts)
sisaandes2 <- ramalandes2$residuals
head(sisaandes2)
```
```{r}
mapedes.train2 <- sum(abs(sisaandes2[3:length(train.ts)]/train.ts[3:length(train.ts)])
                      *100)/length(train.ts)

akurasides.2 <- matrix(c(ssedes.train2,msedes.train2,mapedes.train2))
row.names(akurasides.2)<- c("SSE", "MSE", "MAPE")
colnames(akurasides.2) <- c("Akurasi lamda=0.6 dan gamma=0.3")
akurasides.2
```

Hasil akurasi dari data latih didapatkan skenario 2 dengan lambda=0.6 dan gamma=0.3, memiliki hasil yang lebih baik. Namun untuk kedua skenario dapat dikategorikan peramalan sangat baik berdasarkan nilai MAPE-nya

###Akurasi Data Uji
```{r}
#Akurasi data testing
selisihdes1 <- ramalandes1$mean - testing$SUHU_MAX
selisihdes1
```
```{r}
SSEtestingdes1<-sum(selisihdes1^2)
MSEtestingdes1<-SSEtestingdes1/length(testing$SUHU_MAX)
MAPEtestingdes1<-sum(abs(selisihdes1/testing$SUHU_MAX)*100)/length(testing$SUHU_MAX)

selisihdes2<-ramalandes2$mean-testing$SUHU_MAX
selisihdes2
```
```{r}
SSEtestingdes2<-sum(selisihdes2^2)
MSEtestingdes2<-SSEtestingdes2/length(testing$SUHU_MAX)
MAPEtestingdes2<-sum(abs(selisihdes2/testing$SUHU_MAX)*100)/length(testing$SUHU_MAX)

selisihdesopt<-ramalandesopt$mean-testing$SUHU_MAX
selisihdesopt
```
```{r}
SSEtestingdesopt<-sum(selisihdesopt^2)
MSEtestingdesopt<-SSEtestingdesopt/length(testing$SUHU_MAX)
MAPEtestingdesopt<-sum(abs(selisihdesopt/testing$SUHU_MAX)*100)/length(testing$SUHU_MAX)

akurasitestingdes <-
  matrix(c(SSEtestingdes1,MSEtestingdes1,MAPEtestingdes1,SSEtestingdes2,MSEtestingdes2,
           MAPEtestingdes2,SSEtestingdesopt,MSEtestingdesopt,MAPEtestingdesopt),
         nrow=3,ncol=3)
row.names(akurasitestingdes)<- c("SSE", "MSE", "MAPE")
colnames(akurasitestingdes) <- c("des ske1","des ske2","des opt")
akurasitestingdes
```

Hasil menunjukkan bahwa metode DES dengan parameter optimal merupakan metode terbaik karena menghasilkan nilai error atau ukuran akurasi yang paling kecil dibandingkan metode lainnya

##Perbandingan SES dan DES
```{r}
MSEfull <-
  matrix(c(MSEtesting1,MSEtesting2,MSEtestingopt,MSEtestingdes1,MSEtestingdes2,
           MSEtestingdesopt),nrow=3,ncol=2)
row.names(MSEfull)<- c("ske 1", "ske 2", "ske opt")
colnames(MSEfull) <- c("ses","des")
MSEfull
```

Kedua metode dibandingkan dengan menggunakan ukuran akurasi yang sama, yaitu akurasi MSE. Hasilnya didapatkan metode SES lebih baik dibandingkan metode DES dilihat dari MSE yang lebih kecil nilainya.

# Kesimpulan Metode Terbaik
Berdasarkan hasil evaluasi metrik, SES dengan parameter optimal adalah metode peramalan terbaik untuk data suhu maksimum ini, dengan MSE data uji paling rendah (18.87) dibandingkan DMA (47.99) dan jauh lebih baik dibandingkan DES yang MSE-nya berkisar 19.88 sampai 20.24 tergantung parameter alpha yang dipakai.